臺灣高等法院臺中分院民事判決
110年度上字第167號
上  訴  人  楊禮嘉  

            楊禮謙  
共      同
訴訟代理人  楊盤江律師
上  訴  人  楊有明  
            黃郁珊  

                      
共      同
訴訟代理人  黃逸哲律師
複 代 理人  許語婕律師
上列當事人間請求返還不當得利事件，兩造均對於民國110年1月
25日臺灣彰化地方法院109年度訴字第458號第一審判決提起上訴
，本院於110年11月16日言詞辯論終結，判決如下：
    主  文
原判決命楊有明、黃郁珊連帶給付本息部分，及該部分假執行之
宣告，暨訴訟費用之裁判均廢棄。
上開廢棄部分，楊禮嘉、楊禮謙在第一審之訴及假執行之聲請均
駁回。
楊禮嘉、楊禮謙之上訴駁回。
第一審、第二審訴訟費用，由楊禮嘉、楊禮謙負擔。
    事實及理由
壹、程序部分
    按訴之客觀預備合併，若先位之訴勝訴，後位之訴未受裁判
    ，經被告合法上訴時，後位之訴即生移審之效力，上訴審認
    先位無理由時，應就後位之訴加以裁判（最高法院95年度台
    上字第1145號判決意旨參照)。查本件上訴人楊禮嘉、楊禮
    謙(下稱楊禮嘉等2人)就存款部分之請求，於原審為先備位
    聲明，原審依其先位聲明為其勝訴之判決，就備位之訴未論
    斷。上訴人楊有明、黃郁珊(下稱楊有明等2人)提起上訴，
    則楊嘉禮等2人備位之訴即生移審之效力，先予敘明。
貳、實體部分
一、楊禮嘉等2人主張：
　㈠伊等父親即訴外人戊○○先後於民國93年9月3日腦中風，經治
    療後右側偏癱、口語困難、大部分時間臥床，可自行操控輪
    椅代步；95年2月間再次腦中風，併發四肢偏癱，整日臥床
    ，需他人操控輪椅代步，嗣於00年0月00日死亡，伊等為戊○
    ○之繼承人。坐落重測前彰化縣○○鎮○○○段0000000地號及000
    -000地號土地（重測後為○○段00、00地號，以下合稱系爭2
    筆土地）原為戊○○所有；坐落彰化縣○○鎮○○段0000地號土地
    (下稱系爭0000地號土地）原為楊有明所有，其等推由楊有
    明出面與訴外人甲○○簽訂買賣契約，將上揭3筆土地以共約
    新台幣(下同)480萬元價金，出售予甲○○，並於93年12月13
    日辦妥所有權移轉登記。依土地面積比例計算，戊○○應可取
    得價金新台幣(下同)187萬2000元，但楊有明並未將價金交
    付予戊○○，經伊等多次催討未果，爰依民法第179條，請求
    楊有明如數返還。聲明：楊有明應給付楊禮嘉等2人187萬20
    00元及自94年1月1日起至清償日止，按週年利率5％計算之利
    息。㈢願供擔保，請准宣告假執行。
　㈡戊○○於93年9月3日第一次中風後，即與訴外人己○○○共同居住
    在門牌號碼彰化縣○○鎮○○巷00號房屋（下稱00號房屋）；楊
    有明等2人同住在同巷00-0號房屋（下稱00-0號房屋）。楊
    有明等2人趁機多次共同領取戊○○如原判決附表所示之存款
    計42萬元（下稱系爭存款），侵害伊等財產權，爰先位依民
    法第184條、第185條及繼承法律關係，請求楊有明等2人連
    帶給付42萬元；備位依民法第179條規定，請求楊有明等2人
    各給付21萬元及法定遲延利息。聲明：㈠先位部分：楊有明
    等2人應連帶給付楊嘉禮等2人42萬元，及自起訴狀繕本送達
    翌日起至清償日止，按週年利率5％計算之利息。㈡備位部分
    ：楊有明等2人應各給付楊嘉禮等2人21萬元，及自起訴狀繕
    本送達翌日起至清償日止，按週年利率5％計算之利息。㈢願
    供擔保，請准宣告假執行。
二、楊有明等2人則抗辯：
　㈠先辯稱土地價金部分，沒有交付任何現金，是直接將該筆金
    額使用在下述㈢所載之開銷或是清償戊○○的負債(原審卷二第
    12頁)。嗣主張戊○○中風後，已無賺錢之能力，卻積欠大筆
    債務，所需生活費用之支出亦屬必要，故楊有明在庚○○請託
    下，出售戊○○所有系爭2筆土地，價金為133萬1240元(原不
    爭執價金為187萬元，嗣改主張為133萬1240元，見原審卷二
    第92頁、125頁)。該價金由買受人甲○○匯款60萬0314元至乙
    ○○帳戶，清償戊○○欠乙○○之60萬元債務，並由伊持現金向臺
    中商業銀行(下稱台中商銀)清償戊○○積欠之80萬元債務(見
    原審卷二第95頁)，其餘償還戊○○積欠伊之生活費用。此部
    分債務之清償顯然有利於戊○○，可免其不斷增加之利息、違
    約金或相關費用，亦係對楊禮嘉等2人之有利行為，至少替
    楊禮嘉等2人省下將近15年之利息支出。故伊等基於適法之
    無因管理以戊○○出賣土地之價金，用以償還戊○○之債務，自
    得主張以無因管理之費用抵銷價金。另伊等以戊○○之財產清
    償其債務，縱曾經手各該款頂，伊等並不知悉係無法律上原
    因，且該利益業因清償戊○○之債務而不存在，依民法第182
    條亦不負返還之責。嗣主張並無客觀證據可證明系爭2筆土
    地價金有交付予楊有明。
　㈡戊○○之相關存摺、提款卡、印章等資料，於戊○○生前均為己○
    ○○保管及使用，嗣己○○○住入安養院後，伊等清理00號房屋
    時始取得並保管。系爭存款均係由己○○○提領
    並使用，己○○○欲提領該等款項時，雖有請黃郁珊代為書寫
    取款憑條，但黃郁珊書寫後即交予己○○○，其不知悉己○○○有
    無取款，伊並未取得系爭存款。且每次提款金額多為1000至
    3000不等，明顯係支應一般生活開銷，益徵提領者應為己○○
    ○，並非伊等(原不爭執有共同領取存款，原審卷二第94頁)
    。伊等訴訟代理人雖曾自認該款項係伊等所領取，但此係為
    避免已有失智症之己○○○一併遭楊禮嘉等2人列為被告須面臨
    應訴之煩，此係伊等孝心之展現。況戊○○於93年中風至97年
    死亡之時，均係伊等與己○○○照顧，伊等所支出之費用，早
    已超過42萬元，此金額亦遠低彰化縣平均每人每月消費支出
    ，故不論係何人領取，均係使用於戊○○本人身上或經戊○○授
    權使用，原審認伊應返還，顯有違誤。若認伊等有取得該款
    項，伊等主張為戊○○及楊禮嘉等2人利益所為之適法之無因
    管理，且利益已不存在。　
　㈢伊等為照顧戊○○或處理其相關事務，支出下述費用：
　　中華電信通訊費3692元、電費7萬1238元、交通部公路總局
    燃料費3020元、行政執行署費用3萬9250元、房屋稅及地價
    稅2萬1662元、信用卡費用13萬5104元、購車尾款16萬5000
    元、燃料費、牌照稅11萬2413元（由黃玉珊於93年12月8日
    將89至93年度牌照稅繳清）、就醫實際支出5萬0249元、就
    醫車資8萬6500元（自93年9月3日起至97年5月13日止，每次
    500元，共計173次，計算式：500×173＝86500）、掛號費865
    0元（計算式：50×173＝86500）、生活費27萬元（自93年9月
    起至97年6月止，每月以6000元計算，計算式：6000X45=270
    000)、喪葬費31萬0585元，共計230萬4085元，已遠遠超過
    楊禮嘉等2人請求之金額。
三、經原審就㈠土地價金部分：為楊嘉禮等2人敗訴之判決，楊嘉
    禮等2人提起上訴，上訴聲明：⑴原判決不利於楊嘉禮等2人
    部分廢棄。⑵楊有明應給付楊嘉禮等2人187萬2000元及自109
    年5月7日起至清償日止，按週年利率5％計算之利息。⑶願供
    擔保，請准宣告假執行。答辯聲明：上訴駁回。就㈡存款部
    分：為楊嘉禮等2人先位之訴勝訴之判決，楊有明等2人提起
    上訴，上訴聲明：㈠原判決不利於楊有明等2人部分廢棄。㈡
    楊嘉禮等2人第一審之訴駁回。答辯聲明：上訴駁回。
四、兩造不爭執事項
　㈠楊有明、黃郁珊為夫妻，楊有明為戊○○之三弟。
  ㈡楊禮嘉等2人均為戊○○之子，戊○○於00年0月00日與楊禮嘉等2
    人之母辛○離婚，楊禮嘉等2人均與其母同住，戊○○則與己○○
    ○共同居住在00號房屋；楊有明等2人居住在00-0號房屋。
  ㈢戊○○於93年9月3日因腦左側中風出血，經手術及復健治療
    後，右側偏癱、口語困難、長期（大部分時間）臥床，可自
    行操控輪椅代步；95年2月間因再次腦中風，併發四肢偏癱
    ，整日臥床，需他人操控輪椅代步。
  ㈣戊○○於00年0月00日死亡，楊禮嘉等2人為其全體繼承人。
  ㈤系爭2筆土地原為戊○○所有；系爭0000地號土地原為楊有明所
    有。
  ㈥戊○○及楊有明於93年11月間，將系爭2筆土地及系爭0000
    地號土地出售予甲○○，由楊有明出面與甲○○簽訂買賣契
    約書，並於93年12月13日辦妥所有權移轉登記。   
五、本件爭點
　㈠楊禮嘉等2人依不當得利法律關係，請求楊有明應給付楊禮嘉
    等2人187萬2000元本息，是否有理由？
  　⒈楊有明是否有取得系爭2筆土地之價金？
    ⒉倘有，楊有明抗辯價金已用以清償戊○○積欠台中商銀之債
      務、乙○○之債務、伊為戊○○支出之費用，是否可採？
　㈡楊禮嘉等2人先位依民法第184條、第185條及繼承法律關係，
    請求楊有明等2人連帶給付42萬元本息，備位依民法第179條
    規定，請求楊有明等2人各給付21萬元本息，是否有理由？
    亦即楊有明等2人是否有領取系爭存款？　
六、本院之判斷：
　㈠楊禮嘉等2人依不當得利法律關係，請求楊有明應給付楊禮嘉
    等2人187萬2000元本息，是否有理由？
　　⒈楊有明是否有取得系爭2筆土地之價金？
      ⑴楊禮嘉等2人主張戊○○及楊有明於93年11月23日，以總價
        480萬元，將戊○○所有系爭2筆土地及楊有明所有系爭00
        00地號土地出售與甲○○，戊○○出售土地價金為187萬200
        0元等語，此為楊有明訴訟代理人於109年9月28日原審
        言詞辯論時所不爭執（原審卷二第92、94頁），並於10
        9年8月17日原審言詞辯論時自認並未交付任何價金與戊
        ○○，而係直接將該筆金額用在戊○○之生活開銷或清償其
        債務等語（原審卷二第12頁）。
　　　⑵嗣楊有明訴訟代理人於109年10月15日具狀表示價金金額
        與客觀事實不符，予以更正等語，顯含有撤銷上述自認
        之意思表示。惟此部分僅係針對上開價金金額若干，並
        不涉及其已自認並未交付任何價金與戊○○等部分，應予
        辨明。經查：
        ①當事人主張之事實，經他造於準備書狀內或言詞辯論
          時或在受命法官、受託法官前自認者，無庸舉證；自
          認之撤銷，除別有規定外，以自認人能證明與事實不
          符或經他造同意者，始得為之，民事訴訟法第279條
          第1項、第2項分別定有明文。又當事人於準備程序中
          經受命法官整理協議之不爭執事項，既係在受命法官
          前積極而明確的表示不爭執，性質上應屬民事訴訟法
          第279條第1項所規定之自認，倘當事人能證明其所不
          爭執之事項與事實不符，為發現真實，仍得適用同條
          第3項之規定，許其撤銷與該事實不符之不爭執事項
          ，而可不受其拘束，始符公平原則（最高法院100 年
          台上字第1939號民事判決意旨參照）。
　　　　②查依楊有明所提買賣契約書第2條、第3條所載，系爭3
          筆土地之買賣總價為395萬1240元，甲○○並於契約成
          立同時，給付50萬元作為定金，且於「其他特約事項
          」記載，戊○○所有系爭2筆土地價款為133萬1240元（
          原審卷一第131頁）。楊禮嘉等2人固否認上開契約書
          之真正，並以其提出之甲○○錄音為證，然經原審於11
          0年1月4日言詞辯論期日中，當庭提示上開買賣契約
          書與證人甲○○閱覽後，其證稱該買賣契約書由其親簽
          等語，內容都是正確的等語（原審卷一第420頁），
          衡酌甲○○與兩造非親帶故，實無甘犯偽證罪之可能，
          可認楊有明所提買賣契約書應屬真正。
　　　　③證人甲○○於原審到庭證稱：伊有以400多萬元，購買戊
          ○○所有系爭2筆土地及楊有明所有光復段土地，是伊
          到戊○○住處去談買賣金額，當時己○○○也有在場。伊
          跟戊○○跟楊有明是分別談價金，起初要跟戊○○購買土
          地時，因為做資源回收場使用，認為戊○○的土地太小
          ，不敷使用，後來得知楊有明在附近也有土地，才跟
          其等約定買賣土地。因為戊○○剛出院行動不便，他同
          意讓楊有明代理簽約。伊親手交付50萬元支票與戊○○
          後，才跟楊有明去代書事務所簽訂買賣契約。剩餘價
          金部分以票據給付，部分係匯款到戊○○指定之乙○○帳
          戶，以清償戊○○之貸款等語（原審卷二第420至422頁
          ）。
　　　　④證人乙○○於原審時證稱：伊於92到93年間，有依父親
          壬○○及大哥戊○○請託，以壬○○名下土地為擔保，向中
          小企銀借款60萬元供戊○○使用。該筆款項匯入帳戶後
          ，就被戊○○全部領走，伊的印章及存簿都交由戊○○保
          管，亦由戊○○負責清償，後來戊○○將存簿交還給我時
          ，借款都已經還清了。借款後壬○○去世，原本登記於
          壬○○名下供擔保土地，由戊○○取得。甲○○因買賣該筆
          戊○○名下土地，將購地款項直接匯款至我名下帳戶，
          以清償銀行貸款等語（原審卷二第248頁）。
　　　　⑤依楊有明所提郵政跨行匯款申請書所示（原審卷一第3
          85頁），甲○○於93年12月9日匯款60萬0314元至乙○○
          之中小企銀帳戶。再觀諸系爭2筆土地之地籍異動索
          引（原審卷一第41至55頁），系爭2筆土地原為壬○○
          所有，壬○○於93年2月2日將該2筆土地設定抵押權予
          中小企銀，嗣由戊○○移轉予甲○○後，於93年12月23日
          因清償而塗銷抵押權登記。又經原審函詢中小企業○○
          分行，據該行函覆以：「本行於93年2月5日撥貸金額
          60萬元整予借戶乙○○，當日客戶即以現金方式全部提
          領60萬元，該筆貸款每月繳交利息約2千餘元，並於9
          3年12月9日償還全部貸款。」等情，有上開銀行函文
          及所附活期存款交易明細等件可稽。（原審卷二第38
          5至403頁）
　　　　⑥經核上開銀行資料、異動索引等事證及二位證人證述
          內容均屬一致，可認證人甲○○、乙○○所述與事實相符
          ，堪已採信。而證人甲○○既將戊○○出售系爭2筆土地
          價金133萬1240元，於簽約前先交付50萬元支票與戊○
          ○，於簽約後之93年12月9日匯款60萬0314元至乙○○帳
          戶，以清償系爭60萬元債務，其餘價金則以票據等方
          式給付與戊○○，足認楊有明先前所為自認戊○○出售土
          地價金187萬2000元一節，核與事實不符，應准許其
          撤銷。雖楊禮嘉等2人提出其與甲○○之錄音內容，然
          係甲○○就距今10多年前之往事，又無契約書面資料可
          資回憶，故其中甲○○所言之價金數額，是否符合實際
          ，誠屬有疑，是楊禮嘉等2人以其與甲○○錄音為證，
          主張戊○○出售土地價金187萬2000元云云，尚非可採
          。
　　  ⑵戊○○出售系爭2筆土地價金133萬1240元，而依證人甲○○
        之證言顯示，伊於簽約前先交付50萬元支票與戊○○，於
        簽約後之93年12月9日匯款60萬0314元至乙○○帳戶，以
        清償系爭60萬元債務，已見前述。楊有明復未主張撤銷
        其已自認並未交付任何價金與戊○○等情，亦見前述。因
        為戊○○時已中風，應無處理自己事務之能力，否則即無
        由楊有明處理之必要，而楊有明又係買賣土地事務之代
        理人，依理有收受買賣價金之權，故該價金133萬1240
        元，扣除已清償乙○○60萬元之債務、甲○○交付50萬元支
        票與戊○○（此部分無法證明由楊有明收受使用），餘款
        23萬0926元（計算式：0000000－000000－000000＝230926
        元），堪認應係由楊有明所收受。
　  ⒉倘有，楊有明抗辯價金已用以清償戊○○積欠台中商銀之債
      務、乙○○之債務、伊為戊○○支出之費用，是否可採？
　　　經查，（依後開論述）楊有明等2人為照顧戊○○，因而支
      出費用，合計91萬8674元，扣除系爭42萬元於支出照顧費
      用，尚有不足49萬8674元（詳見爭點㈡論述之結論），楊
      有明並以此部分之價金23萬0926元，用於照顧戊○○而使用
      罄盡，則楊有明抗辯價金已用以清償戊○○積欠乙○○之債務
      、伊為戊○○支出之費用等語，應屬可採。是楊禮嘉等2人
      依不當得利之規定，請求楊有明返還187萬2000元本息，
      於法無據，不應准許。
 ㈡楊禮嘉等2人先位依民法第184條、第185條及繼承法律關係，
   請求楊有明等2人連帶給付42萬元本息，備位依民法第179條
   規定，請求楊有明等2人各給付21萬元本息，是否有理由？亦
   即楊有明等2人是否有領取系爭存款？　 
   ⒈楊有明等2人於原判決附表一、二所示日期，共同自戊○○之○
     ○鎮農會帳戶、○○郵局帳戶，提領系爭存款等事實，迭經楊
     有明等2人之訴訟代理人先後於109年6月4日、109年8月17
     日、109年9月28日原審言詞辯論時所自認（原審卷一第141
     、142頁、原審卷二第12、94頁）。
　 ⒉楊有明等2人嗣後雖否認上開事實，並辯稱系爭款項係由己○
     ○○提領並使用云云，然並未提出任何證據證明其所為自認
     ，確與事實不符，是其空言抗辯，自無足採。
   ⒊楊有明等2人抗辯其代償戊○○之貸款債務，並為照顧戊○○或
     處理其相關事務支出費用，共計230萬4085 元等語，此為
     楊禮嘉等2人所否認。經查：
     ⑴戊○○自93年間二度中風，迄於97年間往生，其與原配偶離
       婚，而楊禮嘉等2人亦與其母同住，並未盡有照顧其父戊
       ○○之責。戊○○與其母同住，其母亦已年邁，照顧自己，
       已力有未逮，何況尚要照顧戊○○，實無可能，故楊有明
       等2人抗辯伊等有照顧戊○○一節，應屬可信。又楊有明等
       2人基於親情照顧戊○○，通常不會求回報，故未保有相關
       照顧支出之單據，實與常情無違，故於本件訴訟中，依
       舉證責任，須令楊有明等2人提出10多年前之單據，實屬
       難能，而對於戊○○之照顧之支出，亦屬情理之中，故本
       院認應適度降低減輕楊有明等2人舉證責任之程度，始屬
       公允。
　 　⑵楊有明等2人抗辯其代戊○○支出中華電信通訊費等相關費
       用等語，業據提出上開費用之繳費憑證、收據、法務部
       行政執行署彰化行政執行處通知、郵政國內匯款執據、
       房屋稅繳款書、信用卡消費明細及郵政劃撥儲金存款收
       據、稅額繳款書、住院費用繳費通知單、門診收據、衛
       生福利部中央健康保險署保險對象門診申報紀錄明細表
       等件為證（原審卷一第153至167、189至245、249、253
       至261、265至293、297至311、321至325、329至379頁）
       。經查：
　　　 ①中華電信費用：
         楊有明等2人主張有此部分之支出3692元等語，並提出
         此費用之收據為證（被證1：原審卷一第151至185頁）
         ，經核，該門號電話均為戊○○所有，期間自93年11月2
         5日起至95年8月10日止之費用，堪認楊有明等2人主張
         有此部分之支出3692元乙節，應屬可採。
       ②台電電費：
　       楊有明等2人主張有此部分之支出7萬1238元等語，並
         提出此費用之收據為證（被證2：原審卷一第187至245
         頁），經核，戊○○係於00年0月00日死亡，其中項次1
         至15係戊○○生前即已發生，堪認楊有明等2人有此段期
         間之支出。其他部分即項次16以下，係戊○○死亡後始
         發生之電費，不能認係為戊○○支出之費用，應予剔除
         。是楊有明等2人此部分（項次1至15）支出費用為3萬
         6789元。
　　 　③交通部（燃料費逾期罰款）：
　　　　 楊有明等2人主張有此部分之支出3020元等語，並提出
         此費用之收據為證（被證3，原審卷一第247至249頁）
         ，經核事證相合，堪認楊有明等2人有此部分費用3020
         元之支出。
       ④行政執行署（罰單、匯款單）：
　　　　 楊有明等2人主張有此部分之支出3萬9250元等語，並
         提出此費用之單據為證（被證4：原審卷一第251至261
         頁），經核事證相合，應屬可採。
　　　 ⑤房屋稅、地價稅：
　　　　 楊有明等2人主張有此部分房屋稅7889元、地價稅1萬3
         773元等語，並提出此費用之單據為證（被證5：原審
         卷一第263至293頁），經核被證5之部分費用雖跨越戊
         ○○死亡後，然其繼承人楊禮嘉等2人仍應依法繳納，楊
         禮嘉等2人復未舉證有此費用之繳納，堪認楊有明等2
         人此部分之主張，為可採信。
　　 　⑥信用卡消費明細：
         楊有明等2人主張有此部分支出13萬5104元等語，並提
         出此費用之單據為證（被證6：原審卷一第295至311頁
         ），經核事證相合，應屬可採。
       ⑦買賣車輛明細：
         楊有明等2人主張伊有為戊○○代為繳納購車尾款16萬50
         00元云云，並提出汽車委賣合約書1紙為證（原審卷一
         第315頁），惟依原審調得上開車輛車主歷史查詢所示
         （原審卷二第281頁），上開車輛自93年7月22日起至
         同年9月27日止登記於己○○○名下，固可認戊○○有購買
         該車輛，然依上開合約書所載，戊○○於93年7月間以16
         萬5000元購買車牌號碼號0000-00號轎車1輛，且於簽
         約當日付清款項等內容，並對照該合約第二、三、四
         條約定，付清之後才過戶車輛並交付買受人，復有戊○
         ○之簽名等情，顯與楊有明等2人所主張不符，故難憑
         此認定楊有明等2人有支付上開買賣價金之事實。是楊
         有明等2人此部分之主張，不可採信。
　     ⑧燃料、牌照明細：
　       楊有明等2人主張有此部分支出汽車燃料使用費1萬11 
          60元、使用牌照稅10萬1253元等語，並提出此費用之
           單據為證（被證8：原審卷一第317至325頁），經核
           事證相合，應屬可採。 
       ⑨醫院費用明細：
　　　　 楊有明等2人主張有此部分支出費用5萬0249元等語，
         並提出此費用之單據為證（被證：原審卷一第327至33
         5頁），經核事證相合，應屬可採。
       ⑩就醫車資：
         ❶楊有明等2人主張有此部分支出費用8萬6500元等語，
            並提出戊○○健保局申報資料為證（被證10：原審卷
           一第337至379頁），經核，楊有明等2人主張自93年
           9 月3日起至97年5月13日止，每次500元，共計173
           次，合計8萬6500元等情，因戊○○係中風病人，無法
           自己行動上下車，須要特殊車輛，且係包車往返，
           期間尚要司機等待診療時間，亦計入車資，故此每
           次車資尚屬合理，復經證人丙○○於原審時證述，車
           資係楊有明支出，每次約5、6百元之數等語（原審
           卷二第251頁），堪認楊有明等2人此部分之主張，
           為可採信。
　　　　 ❷楊禮嘉等2人雖與其與司機顏坤田之對話紀錄，主張
           僅需車資每次100元云云，然查，該司機顏坤田並非
           載送戊○○堪醫院之汽車司機，且其所指係一般之叫
           車費用，並未考量戊○○中風之狀況，且須包車等待
           醫療時間等特別狀況，亦未到庭作證核實，故該證
           物實無參考之價值，是楊禮嘉等2人此部分之主張，
           為不可採。
　　　 ⑪就醫掛號費：
　　　　 楊有明等2人主張有此部分支出費用8650元等語，並提
　　　　 出戊○○健保局申報資料為證（被證10：原審卷一第3
　　　　 37至379頁），經核事證相合，應屬可採。
　　　 ⑫生活費：
　　　　 楊有明等2人主張伊照顧戊○○，自93年9月間起至97年6
         月間止，每月生活費以6000元計算等情，應支出27萬
         元等情，經核，戊○○生前確係由楊有明等2人照顧，而
         戊○○係中風病人，長時間臥床，衡情每日應有尿褲、
         營養食品等固定支出，以每月6000元計算，尚屬合理
         ，是楊有明等2人主張此部分費用27萬元之支出，應屬
         可採。 
　　　 ⑬代償銀行債務：
　　　　 楊有明等2人主張：戊○○曾以丁○○、乙○○名義，分別向
         銀行借款50萬元、60萬元，其中已由甲○○以買賣價金
         清償乙○○之借款，另戊○○於91年12月向台中商銀○○分
         行借款80萬元後，戊○○曾匯款43萬1911元給丁○○，其
         餘借款餘額為楊有明等2人清償等語，並提出戊○○存摺
         、匯款單、抵押權設定書等為證（原審卷一第381至38
         9頁），經查：
　　　　 ❶戊○○以乙○○名義，向銀行借款60萬元部分，已由甲○○
           以買賣價金清償乙○○之借款60萬元等情，已見前述
           （詳買賣土地價金部分之論述），並已於前開買賣
           系爭土地價金部分內扣除，自不得再重複扣除。
　　　　 ❷戊○○借款80萬元部分，經核，91年12月17日有「放款
           」匯入80萬元至戊○○帳戶，而戊○○同日有匯43萬191
           1元給丁○○帳戶（原審卷一第382、383頁），亦經證
           人丁○○於原審時證述在卷（原審卷第245頁），並楊
           有明等2人所提出之存摺等資料，可為勾稽，堪認戊
           ○○確有向丁○○借款（已清償）、向銀行借款80萬元
           等事實。
　　　   ❸復經原審函請臺中商銀提供系爭80萬元債務之清償資
           料，經該行回覆以：「客戶戊○○已於94年1月6日清
           償完畢，因年代久遠經分行尋獲未果，故無法提供
           相關資料。」，有上開銀行函文1紙附卷足稽（原審
           卷二第239頁），上述借款確已清償完畢。然
　　　　　 戊○○之80萬元借貸，戊○○原已繳交之本利如何，尚
           有未明，且參酌證人丙○○於原審時證稱：因戊○○未
           遵期清償系爭80萬元債務，銀行欲拍賣抵押土地，
           然因戊○○自行將土地出售與甲○○，用以清償借款，
           故未遭銀行拍賣等語（原審卷二第251至252頁），
           及楊有明等2人之訴訟代理人於109 年11月12日原審
           言詞辯論期日中陳稱：因為戊○○向台中銀行借款80
           萬元無法還款，才需要由乙○○出名於93年1月29日向
           中小企銀借借款60萬元等語（原審卷二第243頁），
           足見戊○○應係以貸得之系爭60萬元債務，清償系爭8
           0萬元債務，且既係借用乙○○之名義借款去清償，自
           應一次借足而清償為既足，自不會尚留有餘款未清
           償為是，而楊有明等2人復未能提出其他證據證明其
           有代償系爭80萬元之餘額債務之情，是楊有明等2人
           此部分主張伊清償80萬元之貸款餘額云云，即無可
           採。
　　　 ⑭喪葬費：
　　　　 楊有明等2人主張有為戊○○支出喪葬費31萬0585元（被
         證12）等語，經查：
　　　　 ❶喪葬費「其他支出明細」單據中，項次1，96年6月30
           日之100元（原審卷一第397頁），應予剔除，蓋戊○
           ○戊○○係於00年0月00日死亡，而此筆支出係在戊○○
           死亡之前，日期不合之故。
　　　　 ❷項次4，支出3720元（原審卷一第399頁），單據上有
           楊禮謙之簽名，楊禮嘉等2人主張此由伊支出等語，
           應屬可採，此筆費用應予剔除。
　　　　 ❸楊禮嘉等2人質疑項次10，其中2萬2920元，無單據等
           語。經核，該項次10之支出，係以手寫五味碗3組等
           共計6項，並未檢附收據，既經楊禮嘉等2人否認真
           正，楊有明等2人復未舉證證明此部分支出之事實，
           故應予扣除。
　　　　 ❹楊有明等2人支出費用，除須扣除上開❶至❸部分外，
           其餘部分，雖有其他人簽名，然此僅為簽收，而由
           楊有明等2人統付，並保有單據，於情理無違，其他
           簽名之人，既未持有單據，亦不可能重複請求楊禮
           嘉等2人付款，而總金額亦合乎於一般喪葬費用之行
           情，堪認楊有明等2人有支出28萬3845元（計算式：
           000000－000－0000－00000＝283845元）。
　　　　 ❺另因戊○○之喪禮有奠儀收入13萬2600元等情，此業經
           楊有明等2人提出奠儀禮金簿為證（原審卷二第47至
           59頁），復為楊禮嘉等2人所不爭（原審卷二第253
           頁），楊禮嘉等2人主張尚有其他奠儀收入云云，並
           未舉證證明，自難採信。
       ⑮綜上，楊有明等2人支出之喪葬費用，經扣除此奠儀收
         入後，楊有明等2人得主張支出之喪葬費用為15萬1245
         元（計算式：000000－000000＝151245元）。     　
　　 ⑶楊禮嘉等2人雖主張楊有明等2人自陳因己○○○住入安養院
       ，嗣後楊有明等2人清理00號房屋時，取得上開收據，亦
       不無可能，自難僅憑該收據即認定係由楊有明等2人代戊
       ○○支出此等費用云云。然查，楊禮嘉等2人並未於戊○○生
       前，有照顧戊○○之情，而楊有明等2人為照顧戊○○而有所
       支出，並以提領系爭存款，以為因應，且觀原判決附表
       二存款提領之情形，每次提款金額多為1000至3000不等
       ，明顯係支應一般生活開銷，分次逐月數額少數之提領
       ，並非一次大筆提領，亦難預見日後會有楊禮嘉等2人向
       其追討情事，故未保有相關單據，故於情理上，楊有明
       等2人為戊○○支出之可能性極高，即應為如是之認定，始
       稱公允，已見前述，故楊禮嘉等2人上開之陳述，尚無可
       採。
  　 ⑷楊禮嘉等2人雖主張戊○○之照顧費用，均由己○○○支應，蓋
       己○○○生活開銷甚微，其所收老農津貼及租金之收入足供
       其與戊○○之生活開銷云云，然查：
　　　 ①楊禮嘉等2人雖提出其與己○○○於109年7月3日之對對話
         錄音為證，惟查，己○○○係00年0月00日生，有其診所
         證明書在卷可參（原審卷二第255頁），其為上開對話
         時，已82歲之高齡，且依其身心障礙之相關紀錄顯示
         ，己○○○自108年12月13日起已有「顯著記憶及認知障
         礙，臥床狀態，日常生活活動無法自理」等情（原審
         卷二第107至115頁），且己○○○於原審時到庭亦不說言
         語，無法作證（原審卷二第420頁），故楊禮嘉等2人
         提出其與己○○○對話紀錄，不足憑採。
　　　 ②另依楊有明等2人提出己○○○之存摺顯示（原審卷二第31
         至46頁），老農津貼為5、6000元，而地租每年9200元
         ，換算下來，每月所獲無多，以此數額，由己○○○花費
         猶嫌不足，況尚要支應戊○○之生活及醫療支出，此外
         楊禮嘉等2人並未舉證己○○○確實為戊○○有所支出費用
         之事實，故楊禮嘉等2人此部分之主張，為不可採。  
　　 ⑸綜上，楊有明等2人有為戊○○支出費用，合計91萬8574元
       （計算式： ①中華電信費用3692元＋②台電電費3萬6789元
       ＋③交通部（燃料費逾期罰款）3020元＋④行政執行署（罰
       單、匯款單）3萬9250元＋⑤房屋稅、地價稅7889元、1萬3
       773元＋⑥信用卡消費明細13萬5104元＋⑧繎料、牌照明細1
       萬1160元、10萬1253元＋⑨醫院費用明細5萬0249元＋⑩就醫
       車資8萬6500元＋⑪就醫掛號費8650元＋⑫生活費27萬元＋⑭喪
       葬費15萬1245元＝91萬8574元）
　　 ⑹按管理事務，利於本人，並不違反本人明示或可得推知之
       意思者，管理人為本人支出必要或有益之費用，或負擔
       債務，或受損害時，得請求本人償還其費用及自支出時
       起之利息，或清償其所負擔之債務，或賠償其損害。民
       法第176條第1項定有明文。查楊有明等2人基於手足情誼
       而照顧戊○○，應屬適法之無因管理行為，楊有明等2人因
       而支出費用，合計91萬8574元，扣除系爭42萬元於支出
       照顧費用，尚有不足49萬8574元（計算式：000000－0000
       00＝498574元），故楊有明等2人主張成立適法之無因管
       理，而得向楊禮嘉等2人請求支出之費用，且得以其支出
       費用與楊禮嘉等2人主張之款項抵銷等語，尚非無據。準
       此，楊有明等2人自無立共同侵權行為、不當得利之可言
       ，是楊禮嘉等2人主張先位侵權行為，或後位不當得利，
       請求楊有明等2人如數給付42萬元本息云云，均無可採。
　 ㈢綜上所述，楊禮嘉等2人依不當得利請求楊有明返還187萬20
     00元本息，及以先位侵權行為，或後位不當得利，請求楊
     有明等2人給付42萬元本息，均無理由，不應准許。原審判
     命楊有明等2人應連帶給付42萬元本息部分，尚有未合，楊
     有明等2人上訴意旨指摘原判決此部分不當，求予廢棄改判
     ，為有理由，爰廢棄改判如主文第二項所示。另原審判決
     為楊禮嘉等2人敗訴之諭知，核無違誤，楊禮嘉等2人上訴
     意旨，指摘原判決此部分不當，求予廢棄改判，為無理由
     ，應予駁回。
　 ㈣本件事證已臻明確，兩造其餘之攻擊或防禦方法及所用之證
     據，經本院斟酌後，認為均不足以影響本判決之結果，爰
     不逐一論列，附此敘明。
七、據上論結，楊禮嘉等2人上訴，為無理由，楊有明等2人上訴
    ，為有理由，依法判決如主文。
中　　華　　民　　國　　110 　年　　12　　月　　7 　　日
              民事第七庭    審判長法　官  王  銘
                                  法　官  高英賓
                                  法　官  張國華
正本係照原本作成。
如不服本判決，須於收受判決送達後20日內向本院提出上訴書狀
，其未表明上訴理由者，應於提出上訴後20日內向本院提出上訴
理由書狀（均須按他造人數附具繕本）。因疫情而遲誤不變期間
，得向法院聲請回復原狀。
上訴時應提出委任律師為訴訟代理人之委任狀。具有民事訴訟法
第466條之1第1項但書或第2項之情形為訴訟代理人者，另應附具
律師及格證書及釋明委任人與受任人有該條項所定關係之釋明文
書影本。如委任律師提起上訴者，應一併繳納上訴審裁判費。

                                  書記官  柯孟伶

中　　華　　民　　國　　110 　年　　12　　月　　7 　　日